【裁判字號】    90,上易,3859
【裁判日期】    901231
【裁判案由】    侵占等
【裁判全文】
臺灣高等法院刑事判決                         九十年度上易字第三八五九號
    上  訴  人
    即  自訴人  丁○○
    被      告  丙○○
    選任辯護人  蔡惠子
右上訴人因自訴被告侵占等案件，不服臺灣臺北地方法院九十年度自字第五一一號，
中華民國九十年十月十一日第一審判決，提起上訴，本院判決如左：
     主  文
上訴駁回。
     理  由
一、自訴人於原審自訴意旨略以：被告丙○○與自訴人丁○○之子劉照民原係夫妻（
    現已離婚）。民國八十二年間，丙○○與劉照民、自訴人丁○○及案外人丙○○
    之姊妹廖梅玲、周淑惠各出資新台幣（下同）一百萬元，成立卉比有限公司（以
    下簡稱卉比公司），從事廣告設計、企劃及代理業務，由丙○○擔任負責人。因
    公司業務需要，各股東均將印章置放卉比公司，以備不時之需。詎料八十八年三
    月間，丙○○未經自訴人及劉照民之同意下，竟擅將自訴人及劉照民之出資額共
    計二百萬元，全部移轉於丙○○名義及其之女子劉子毅、劉冠欐名下，並盜用自
    訴人及劉照民之印章，變更公司股東登記，將自訴人及劉照民之股東登記塗銷，
    變更為劉子毅及劉冠欐，致自訴人受有喪失出資額一百萬元及從卉比公司獲利分
    紅之損失。因認被告丙○○涉有刑法第第二百十七條第一項盜用印章罪嫌、第二
    百十四條使公務員登載不實罪嫌。
二、訊據被告丙○○，堅決否認有自訴人所指之犯行，辯稱卉比公司為其獨自出資，
    當初係為符合公司法規定有限公司需有五人以上股東，取得其夫劉照民、公公即
    自訴人丁○○、姊妹周淑惠、廖梅玲之同意，借用渠等名義擔任股東，並在授權
    下使用印章，實際出資者僅其一人，其他掛名股東並未有任何出資。後來因與其
    夫劉照民無法相處，而提起離婚訴訟，訴訟中劉照民以要與丁○○退出卉比公司
    股東，使公司不足法定股東人數而無法經營為要脅，被告為求卉比公司能順利經
    營，方將其夫劉照民與公公丁○○之掛名股東名義，移轉登記於與劉照民共同所
    生子女劉冠欐與劉子毅名下等語。
三、經查：
（一）按犯罪事實應依證據認定，無證據不得推定其犯罪事實；不能證明被告犯罪者
      ，應諭知無罪之判決。刑事訴訟法第一百五十四條、第三百零一條第一項分別
      定有明文。又事實之認定，應憑證據，如未能發現相當證據，或證據不足以證
      明，自不能以推測或擬制之方法，為裁判基礎。有關認定犯罪事實所憑之證據
      ，雖不以直接證據為限，間接證據亦包括在內，然而無論直接證據或間接證據
      ，其為訴訟上之證明，須於通常一般之人均不致有所懷疑，而得確信其為真實
      之程度者，始得據為有罪之認定，倘其證明尚未達到此一程度，而有合理之懷
      疑存在而無從使事實審法院得有罪之確信時，即應由法院為諭知被告無罪之判
      決（最高法院四十年台上字第八十六號、七十六年台上字第四九八六號判例意
      旨參照）。
（二）本件為卉比公司為辦理設立登記之證人乙○○於本院結稱：卉比公司之資本額
      五百萬元，由其找人作存款證明辦理登記（見本院九十年十二月十日訊問筆錄
      ）。足證當時卉比公司各股東並未實際出資，而係由公司登記代辦業者，以找
      人借款制作存款證明，作為公司資本收足之虛偽證明。
（三）經訊問卉比公司股東廖梅玲及周淑惠，均證稱因被告籌組成立公司，才掛名為
      股東，實際上並未出資，僅係掛名而已（見原審卷第一一二頁、第一一七頁）
      ，亦足證卉比公司各股東並未實際出資，並確有掛名股東之情形。
（四）自訴人丁○○雖稱其係零零碎碎出資於卉比公司，總出資額已超過一百萬元，
      且有一筆六十萬元之匯款單可資證明云云。惟查，自訴人就其所謂零零碎碎之
      出資部分，並無法提出證明。況自訴人所言，零零碎碎之出資，係其子劉照民
      沒錢時就找其要云云（見原審卷第二十九頁）。故自訴人縱確有拿出零零碎碎
      不詳數額之錢，亦僅能證明該筆款項係自訴人交與其子，尚難認定該筆零零碎
      碎之不詳數額金錢，與投資卉比公司有何關連。至其所謂六十萬元匯款部分，
      自訴人稱係經由其妻劉甲○○匯給被告（見原審卷第三十頁）。經原審法院訊
      之證人劉甲○○該六十萬元匯款之目的，其稱有入股卉比公司及借貸予被告及
      劉照民夫婦。然實際金額如何分別？究竟入股多少數額於卉比公司？多少係借
      款？劉甲○○並無法明確回答。並稱被告及劉照民都沒有講（見原審卷第一二
      六頁）。劉甲○○另稱被告已返還三十萬元，其他跟被告講了好多次，她都不
      還我。有寫被告名義的只有這筆六十萬元，其他零零碎碎是我拿給兒子劉照民
      。我叫被告把零零碎碎的錢及六十萬減掉三十萬元的部分（剩三十萬元）都要
      還我（見原審卷第一二九、一三○、一三二頁）。足證該筆六十萬元之實際匯
      款人劉甲○○，亦認為該款項係屬被告向其所借之款項，方要求被告返還，並
      非作為卉比公司之股款，否則，如為入股股款，在公司結算前，如何要求返還
      ？而被告之前夫劉照民，雖於原審法院訊問中稱自訴人即其父丁○○確有出資
      卉比公司，亦有匯六十萬元予被告，以入股卉比公司云云，然亦供述向我父親
      借六十萬元，是由我母親匯過來等語（見原審卷第三十五頁）。劉照民既為自
      訴人之子，復與被告因離婚訴訟爭執中，則其所述難免迴護其父自訴人，且其
      對該六十萬元，究係投資或借款，亦前後所述反覆不符，自不得採為不利於被
      告之證據。
（五）被告將自訴人及劉照民之股東名義變更為劉冠欐及劉子毅，有卉比公司變更登
      記事項卡在卷可按，該劉冠欐、劉子毅又為自訴人之孫子女，及劉照民之子女
      ，並非外人。如被告有意將自訴人及劉照民之股款侵吞，何不登記於他人名下
      ，而猶登記於自訴人之嫡親孫子女名義？亦難認有何犯罪之動機？
（六）本件既不能證明自訴人有實際出資於卉比公司，而自訴人又自承為卉比公司之
      需要，同意將印章置放於公司，以備不時之需等語（見自訴狀第一頁）。被告
      所辯，當時欲成立卉比公司，因不足公司法中對有限公司至少需有五人以上股
      東之規定，經由其夫劉照民、公公丁○○、姊妹周淑惠、廖梅玲同意，以渠等
      四人掛名為股東，並未實際出資等情，信而有徵。自訴人既同意掛名為股東，
      則自訴人變更掛名股東之登記，將其股東名義更換為他人名義，以自訴人所留
      存之印章予以變更，尚屬自訴人所許可授權之範圍。且自訴人既僅為掛名為股
      東，並無實際出資，則被告將其股東資格及出資變更為他人，亦不生損害於自
      訴人。本件卉比公司雖未收足資本五百萬元，但實際僅被告一人經營，出資供
      公司營運，其餘各股東均屬掛名，並未實際出資，丙○○並擔任卉比有限公司
      之董事，乃卉比公司之負責人（公司法第八條第一項參照），是卉比公司即屬
      學說上所稱之「實質意義之一人公司」，即公司股東人數在形式上符合公司法
      所規定之公司股東最低人數之要求，但出資或股份真正所有人只有一人，其餘
      之名義股東概屬其傀儡，可謂係真正之唯一股東之出資或股份之受託人。關於
      該等實質意義之一人公司是否應予以許可，於民事上固多有爭論，然本件卉比
      公司為有限公司，屬資合性質濃厚之中間公司，各股東對於公司之責任，以其
      出資額為限負其有限責任（公司法第九十九條參照），且卉比公司實際出資之
      被告，自始至終均登記為董事，此有卉比有限公司董事、股東名單在卷可稽（
      見原審卷第七頁背面、第九頁），是實際出資者之被告既均登記為公司負責人
      ，其他股東均僅以出資額為限，負有限之責任，則對與卉比公司交易之相對人
      其交易安全而言，卉比公司之負責人既未變更，其他股東何人，於其交易安全
      上並無危害，故該等掛名股東之變更登記，並未生損害於他人（蓋其他掛名股
      東既均僅以出資額負有限責任，則掛名股東為某甲或某乙，對交易安全並不生
      影響）；就公司之主管機關而言，卉比公司之負責人既始終如一，又係屬實質
      上一人公司，則除卉比公司真正出資實際負責人（董事）之被告有所變動，否
      則，其餘掛名股東何人，對於主管機關而言，尚不致生損害。
（七）此外，復查無其他積極之證據，足認被告確有自訴人所指之犯行。
四、原審認不能證明被告犯罪，為被告無罪之諭知，於法並無不合。自訴人上訴意旨
    ，仍指被告涉有上開犯行，核無理由，上訴應予駁回。
五、據上論斷，應依刑事訴訟法第三百六十八條，判決如主文。
中      華      民      國     九十     年      十二    月     三十一   日
                            臺灣高等法院刑事第五庭
                                審判長法  官  曾  德  水
                                      法  官  楊  貴  雄
                                      法  官  趙  功  恆
右正本證明與原本無異。
不得上訴。
                                      書記官  孫  佩  琳
中      華      民      國     九十     年      十二    月     三十一   日


司法院資訊處製作；財團法人民間司法改革基金會備份。
